ACORDAO-COMPLETO-2487342

ACÓRDÃO 8653/2021 ATA 23/2021 - SEGUNDA CÂMARA

VISTOS, relatados e discutidos estes autos que cuidam de ato de alteração de aposentadoria de Teresinha de Jesus Ferreira dos Santos (XXX.265.141-XX) servidora aposentada da Superintendência de Administração do antigo Ministério da Fazenda no Estado de Goiás.
ACORDAM os Ministros do Tribunal de Contas da União, reunidos em Sessão da 2ª Câmara, com fundamento nos arts. 71, inciso III, da Constituição Federal e nos arts. 1º, inciso V, 39, inciso II da Lei 8.443/1992, diante das razões expostas pelo Relator, em:
9.1. reconhecer o registro tácito do ato de alteração de concessão de aposentadoria de Teresinha de Jesus Ferreira dos Santos no cargo de Analista de Finanças e Controle do Ministério da Fazenda;
9.2.  envie cópia deste Acórdão, acompanhado do Relatório e Voto que o fundamentam, à servidora aposentada, aos demais interessados e à Gerência Regional de Administração do Ministério da Economia em Goiás e Tocantins.

Ato de alteração de aposentadoria de Teresinha de Jesus Ferreira dos Santos servidora aposentada da Superintendência de Administração do antigo Ministério da Fazenda no Estado de Goiás

Segunda Câmara

Gerência Regional de Administração do Ministério da Economia No Goiás e Tocantins.

3. Interessados/Responsáveis:
3.1. Interessado: Teresinha de Jesus Ferreira dos Santos (XXX.265.141-XX).

13.1. Ministros presentes: Bruno Dantas (Presidente), Aroldo Cedraz e Raimundo Carreiro (Relator).
13.2. Ministro-Substituto convocado: Marcos Bemquerer Costa.
13.3. Ministro-Substituto presente: André Luís de Carvalho.

RAIMUNDO CARREIRO

Trata-se de ato de alteração de aposentadoria exarado pela Gerência Regional de Administração do Ministério da Economia em Goiás e Tocantins e submetidos à apreciação do Tribunal de Contas da União para fins de registro. 
2.	Transcrevo a seguir, com ajustes de forma, a instrução produzida pela Secretaria de Fiscalização de Pessoal (Sefip) à peça 21, chancelada pelo dirigente da Unidade (peça 22) a qual propôs considerar o ato legal e conceder-lhe registro, e que recebeu parecer divergente do Ministério Público junto ao TCU/MPTCU, na pessoa da Procuradora-Geral Cristina Machado da Costa e Silva (peça 24) :
"INTRODUÇÃO 
1.	Trata-se do exame do ato de alteração da concessão da aposentadoria de Teresinha de Jesus Ferreira dos Santos (CPF: XXX.265.141-XX) , servidora da Superintendência de Administração do Ministério da Fazenda no Estado de Goiás. 
2.	O ato em exame foi submetido, para fim de registro, à apreciação do Tribunal de Contas da União (TCU) , de acordo com o art. 71, inciso III, da Constituição Federal. O cadastramento e a disponibilização ao TCU ocorreram por intermédio do Sistema de Apreciação e Registro de Atos de Admissão e Concessões, na forma dos arts. 2º, caput e incisos I a VI, e 4º, caput, da Instrução Normativa - TCU 78/2018. 
HISTÓRICO 
3.	O ato de concessão em comento, cuja data de vigência é 30/4/2012, foi disponibilizado ao TCU em 21/2/2013. 
4.	Em 28/5/2019, esta Unidade Técnica elaborou peça de instrução processual com proposta para considerar prejudicado, por inépcia, o exame do mérito do ato de concessão em comento (peça 4) . 
5.	Encaminhados os autos ao Ministério Público (MP/TCU) , o douto parquet emitiu parecer nos seguintes termos (peça 8) : 
Versam os autos sobre o ato de alteração de aposentadoria de Teresinha de Jesus Ferreira dos Santos, com efeitos a contar de 30/04/2012. 
2.	A Secretaria de Fiscalização de Pessoal propõe que o ato em análise seja considerado prejudicado, por inépcia, uma vez que corresponde a alteração de concessão cujo ato inicial não consta das bases do Tribunal. Por isso, defende que não há informações suficientes para a apreciação da concessão pela Corte de Contas (pareceres uniformes de peças n.ºs 4 e 5) . 
3.	Com as devidas vênias, entendemos que o formulário em questão detém todos os dados necessários à análise de mérito. O ato contempla a transformação do cargo em que se deu a aposentadoria de Teresinha de Jesus Ferreira dos Santos, de professora de ensino de 1.º e 2.º graus para analista de finanças e controle, por meio da Portaria n.º 495/2012, da Secretaria de Gestão Pública do então Ministério do Planejamento, Orçamento e Gestão (peça n.º 2) . Tal modificação decorreu de sentença proferida nos autos de Reclamação Trabalhista n.º 01041-1989-010-10-86-3, que tramitou perante a 10.ª Vara do Trabalho de Brasília e tomou por base os pareceres AGU/PRU 1.ª REGIÃO 48/2011/MSP e 0064-7.5/2012/CONJURMP/CGU/AGU (peça n.º 7) . 
4.	Consideramos que a proposta de inépcia do presente ato apenas acarretará atrasos na análise do ato em questão, além de subtrair da interessada o direito a se pronunciar nos autos, em caso de ilegalidade, visto que o seu ato deu entrada na Corte de Contas em 21/02/2013, há mais de cinco anos. 
5.	Pela verificação da Portaria SEGEP n.º 495/2012, há outros servidores que tiveram o cargo transformado para a carreira de finanças e controle. Ademais, identificamos a Portaria n.º 496/2012, também publicada no DOU de 30/04/2012, em que dois professores de 1.º e 2.º graus tiveram o cargo transformado para cargos da carreira de Orçamento (analista e técnico) - peça n.º 7. 
6.	Compreendemos que a situação ora em comento demanda maiores esclarecimentos, a fim de ser aferida a regularidade das transformações em questão, bem como para ser analisado se houve cumprimento correto da sentença proferida pela justiça trabalhista, em relação a servidores que, atualmente, pertencem ao regime estatutário. 
7.	Com as devidas vênias do encaminhamento proposto pela unidade técnica às peças n.ºs 4 e 5, esta representante do Ministério Público de Contas propõe: 
7.1. a realização de diligência ao órgão de origem para que seja encaminhada a cópia da documentação que embasou a transformação do cargo da ex-servidora Teresinha de Jesus Ferreira dos Santos, de professora de ensino de 1.º e 2.º graus para analista de finanças e controle, bem como a cópia da sentença proferida nos autos da Reclamação Trabalhista n.º 01041-1989-010-10-86-3, que tramitou perante a 10.ª Vara do Trabalho de Brasília, e dos pareceres AGU/PRU 1.ª REGIÃO 48/2011/MSP e 0064-7.5/2012/CONJUR-MP/CGU/AGU; 
7.2. seja determinado à Sefip que verifique se há indícios de irregularidade na transformação em questão e, se for o caso, promova o levantamento de outros casos similares, a exemplo dos servidores constantes nas Portarias SEGEP-MPOG n.ºs 495 e 496/2012, bem como a verificação de outros atos de alteração de aposentadorias nos sistemas e-Pessoal e Sisac. 
8. Suscitamos que, em caso de proposta de ilegalidade do presente ato, impõe-se a necessidade de oitiva prévia da interessada, uma vez que o ato de peça n.º 2 deu entrada em 21/02/2013, há mais de cinco anos, nos termos do entendimento fixado pelo Acórdão 587/2011-TCU-Plenário. 
6.	Em despacho datado de 27/1/2020, o Ministro Relator determinou a realização de diligência junto à Unidade Jurisdicionada com vistas a que viesse aos autos a documentação alusiva à transposição de cargo verificada. Segue transcrição de excerto do aludido despacho (peça 9) : 
Os autos foram atribuídos à minha relatoria em razão de sorteio realizado na forma do art. 13 da Resolução TCU 175/2005. 
2.	Trata-se de ato de concessão de aposentadoria exarado pela Superintendência de Administração do então Ministério da Fazenda no Estado de Goiás e submetido, para fins de registro, à apreciação do Tribunal de Contas da União (TCU) , de acordo com o art. 71, inciso III, da Constituição Federal. 
3.	A Sefip manifestou-se no sentido de considerar prejudicada, por inépcia, a análise do ato objeto deste processo, sob o argumento de que "a omissão no envio do ato inicial de aposentadoria impossibilita esta Unidade Técnica a emitir parecer sobre a legalidade do ato ora submetido a exame. Esse foi o entendimento do Acórdão 2899/2019-TCU-Primeira Câmara, de relatoria do Min. Vital do Rêgo" (peças 4 e 5) . 
4.	Contudo, o Ministério Público de Contas, em parecer à peça 8, da lavra da Procuradora-Geral, dra. Cristina Machado da Costa e Silva, divergiu da Sefip, in verbis: 
 (...) 
5.	As ponderações deduzidas pelo Parquet devem ser acolhidas. 
6.	Com efeito, o ato objeto do presente processo decorre de transposição da ocupante do cargo de Professor de Ensino de 1º e 2º Graus para Analista de Finanças e Controle em cumprimento à decisão judicial proferida na Reclamação Trabalhista 01041-1989-010-10-863/10ª Vara do Trabalho de Brasília-DF (Portaria SGP/MPOG 495/2012, peça 7) .  
7.	Ademais, na mesma Portaria SGP/MPOG 495/2012 constam outras transposições derivadas daquele provimento jurisdicional. 
8.	Consoante defendido pelo MP/TCU, as situações constatadas nos autos ensejam maiores esclarecimentos, em especial quanto às circunstâncias que culminaram na transformação do cargo da ex-servidora Teresinha de Jesus Ferreira dos Santos e quanto à possibilidade de haver outros casos similares ao presente. 
9.	Ante o exposto e com fulcro no art. 157 do RI/TCU, acolho o parecer do Ministério Público junto ao TCU à peça 8 para autorizar à Sefip que: 
i) proceda à verificação de eventuais indícios de irregularidade na transposição da ex-servidora Teresinha de Jesus Ferreira dos Santos (CPF 13.265.141-72) do cargo de Professor de Ensino de 1º e 2º Graus para o cargo de Analista de Finanças e Controle;   
ii) promova o levantamento de outros casos similares, a exemplo dos servidores constantes nas Portarias SEGEP-MPOG n.ºs 495 e 496/2012, bem como a verificação de outros atos de alteração de aposentadorias nos sistemas e-Pessoal e Sisac; e 
iii) promova, nos termos do Acórdão 587/2011-TCU-Plenário (Relator: Ministro Valmir Campelo) , a oitiva da Sra. Teresinha de Jesus Ferreira dos Santos (CPF 13.265.141-72) , considerando que o ato em apreciação ingressou no TCU em 21/2/2013, ou seja, há mais de cinco anos. 
10.	Por fim, autorizo, desde já, a adoção das medidas saneadoras cabíveis e necessárias pela Secretaria de Fiscalização de Atos de Pessoal para o cumprimento deste Despacho. 
11.	À Sefip. 
7.	Esta Secretaria de Fiscalização de Pessoal diligenciou junto à Unidade Jurisdicionada (peças 11 e 12) . Em resposta à diligência veio aos autos a documentação acostada às peças 14 a 18. 
EXAME TÉCNICO 
8.	A servidora Teresinha de Jesus Ferreira dos Santos (CPF: XXX.265.141-XX) se aposentou voluntariamente em 18/11/1997, com proventos proporcionais à razão de 25/30 avos, com amparo no art. 40, III, "c", da Constituição Federal de 1988 (redação original) . 
9.	Compulsando as peças deste processo, verificou-se que, por força de decisão judicial proferida nos autos da Reclamação Trabalhista 01041-1989-010-10-86-3, já transitada em julgado e em fase de execução, que tramitou perante a 10.ª Vara do Trabalho de Brasília, a servidora foi beneficiada com a transposição do emprego de Professora de 1º e 2º Graus para o cargo de Analista de Finanças e Controle (peças 7 e 14 a 18) . 
10.	Convém, aqui, destacar excerto da decisão proferida pelo Tribunal Superior do Trabalho sobre o caso (peça 16, p. 151) : 
Ademais é impossível perquirir tal violação sem revolvimento do conjunto fático-probatório dos autos, tendo em vista que o Regional, soberano na análise fática, expressamente consignou que ficou comprovado que os reclamantes tinham exercício na seção de Execução Orçamentária e Financeira da COAGRI - Coordenação Nacional do Ensino Agropecuário, do Ministério da Educação e Cultura que se enquadra no conceito de Órgão setorial ou equivalente, de controle interno. (destaque original) 
11.	Assim, considerando o trânsito em julgado da decisão proferida no âmbito da Justiça do Trabalho, e a teor do parecer AGU/PRU 1.ª REGIÃO - 48/2011/MSP (peça 17, p. 3-5) , entende-se não haver óbice à legalidade e registro do ato de concessão de aposentadoria aqui examinado. E, em vista disso, deixou-se de questionar a interessada sobre a transposição de cargo em comento, a despeito da previsão contida no despacho do Relator antes transcrito. 
12.	Desse modo, e considerando que não foram detectadas falhas no cálculo dos proventos de aposentadoria da servidora (peça 19) , propõe-se considerar legal, para fim de registro, o ato de concessão de aposentadoria constante do presente feito. 
CONCLUSÃO 
13. Em vista do acima expendido, propõe-se considerar legal, para fim de registro, o ato de alteração de concessão de aposentadoria constante deste processo. 
PROPOSTA DE ENCAMINHAMENTO 
14. 	Ante o exposto, e de conformidade com o preceituado nos artigos 71, III, da 
Constituição Federal de 1988; 1º, V, e 39, II, da Lei 8.443/1992; 1º, VIII, 259, II, e 260, § 1º, do Regimento Interno/TCU, propõe-se considerar legal, para fim de registro, o ato de alteração de concessão de aposentadoria constante deste processo. 
3.	O Ministério Público junto ao TCU, na pessoa da Procuradora-Geral Cristina Machado da Costa e Silva, emitiu parecer divergente, a seguir transcrito:
"Versam os autos sobre o ato de alteração de aposentadoria de Teresinha de Jesus Ferreira dos Santos, no cargo de analista de finanças e controle da então Superintendência de Administração do Ministério da Fazenda no Estado de Goiás, com vigência a partir de 30/04/2012 (peça n.º 2) . 
2.	O órgão de controle interno pronunciou-se pela legalidade da concessão e cadastrou a seguinte informação à fl. 2 da peça n.º 2: 
"PORTARIA SEGEP/MP Nº 495 - DOU DE 30.04.2012 (DECISÃO JUDICIAL) . TRANSPOSIÇÃO DE CARGO EM CUMPRIMENTO DE DECISÃO JUDICIAL, RECLAMAÇÃO TRABALHISTA Nº 01041-1989-010-10-86-3". 
3.	Ao instruir originalmente o processo, a Secretaria de Fiscalização de Pessoal - Sefip - opinou pela legalidade e registro da concessão, por meio dos pareceres uniformes de peças n.ºs 4 e 5. 
4.	Ao nos pronunciarmos no feito, sugerimos a realização de diligência ao órgão de origem para a obtenção de maiores esclarecimentos, por havermos identificado que a interessada teve o cargo transformado com base em provimento judicial, de professora de 1.º e 2.º graus para analista de finanças e controle. Ademais, tivemos conhecimento de que transformações similares foram realizadas pelo então Ministério do Planejamento, Orçamento e Gestão, por meio da Portaria SGP/MPOG n.º 495/2012, razão pela qual opinamos pelo levantamento de outros casos pela unidade técnica (parecer de peça n.º 8) . 
5.	A proposta do Parquet especializado foi integralmente acatada pelo Relator do feito, nobre Ministro Raimundo Carreiro (peça n.º 9) . 
6.	Em nova instrução, a Sefip fez apertada análise dos elementos encaminhados pelo órgão de origem e propôs a legalidade e registro da concessão em questão, suscitando apenas que se trata de decisão transitada em julgado (peças n.ºs 21 e 22) . 
7.	Com as devidas vênias, compreendemos que a matéria merece uma análise mais aprofundada e encaminhamento diverso do proposto pela unidade técnica. 
8.	Pelos elementos encaminhados pelo Departamento de Centralização de Serviços de Inativos, Pensionistas e órgãos Extintos do Ministério da Economia - Decip/ME, a ex-servidora Teresinha de Jesus Ferreira dos Santos teve o cargo transformado por força de sentença exarada na Reclamação Trabalhista 01041-1989-010-10-86-3, que tramitou perante o Tribunal Regional do Trabalho da 10.ª Região (fl.1 da peça n.º 15) . 
9.	A ação em comento foi interposta pela inativa e por outros interessados no ano de 1989, quando ainda estavam vinculados ao regime celetista. Posteriormente, os empregados litigantes tiveram seus contratos de trabalho rompidos e transformados em cargos públicos estatutários, por força do artigo 243 da Lei n.º 8.112/1990. 
10.	A transposição em questão foi concretizada por intermédio da Portaria n.º 495/2012, da Secretaria de Gestão Pública do extinto Ministério do Planejamento, Orçamento e Gestão - MPOG, cujo teor reproduzimos (fls. 11/12 da peça n.º 15) : 
"A SECRETÁRIA DE GESTÃO PÚBLICA DO MINISTÉRIO DO PLANEJAMENTO, ORÇAMENTO E GESTÃO, em virtude da delegação de competência outorgada pela Portaria n° 1.670, de 10 de julho de 1993, e em cumprimento à decisão judicial exarada nos autos da Reclamação Trabalhista n° 01041-1989-010-10-86-3, em trâmite na 10ª Vara do Trabalho de Brasília - Distrito Federal, e considerando o PARECER AGU/PRU lª REGIÃO - 48/2011/MSP, e o PARECER N° 0064-7.5/2012/CONJUR-MP/CGU/AGU, resolve:  
N° 495 - Art. 1° Transpor para os cargos de Analista de Finanças e Controle e Técnico de Finanças e Controle, da Carreira Finanças e Controle, com fundamento no Decreto-Lei n° 2.346, de 23 de julho de 1987, os empregos ocupados pelos servidores, na forma do Anexo desta Portaria.  
Art. 2° Esta Portaria entra em vigor na data da sua publicação".  
 ANEXO 
11.	Ao percorrermos a fl. 13 da peça n.º 15, identificamos que foi publicada ainda a portaria de número 496/2012, transformando mais dois cargos de professor em analistas de orçamento. 
12.	Pela verificação da ação trabalhista movida contra a União, os litigantes, à época empregados celetistas, demandaram a transformação de seus vínculos para a carreira de finanças e controle, instituída pelos Decretos-Lei n.ºs 2346/1987 e 2347/1987, visto que prestavam serviço no Setor de Orçamento e Finanças da extinta Coordenação Nacional de Ensino Agropecuário - Coagri, órgão pertencente ao então Ministério da Educação e Cultura - MEC (fls. 18/19 da peça n.º 15) . 
13.	A demanda foi julgada procedente pela 10.ª Junta de Conciliação e Julgamento do Tribunal Regional do Trabalho da 10.ª Região, a qual determinou as transformações pedidas na petição inicial (fl. 20 da peça n.º 15) . A decisão foi confirmada pelo TRT - 10.ª Região - e pelo Tribunal Superior do Trabalho, havendo transitado em julgado em 28/10/2010, de acordo com as informações constantes do Parecer AGU/PRU 1.ª Região - 48/2011 MSP (fls. 22/23 da peça n.º 15) . 
14.	Por intermédio do Parecer n.º 0064-7.5/2012/DP/CONJUR-MP/CGU/AGU, a Advocacia-Geral da União opinou no sentido de ser dado cumprimento à sentença transitada em julgado, devendo ser implementada a transformação dos cargos pela Coordenação-Geral de Gestão de Pessoas do extinto MPOG (fls. 25/29 da peça n.º 15) . Foram então publicadas as citadas portarias Segep/MP n.ºs 495 e 496/2012 (fls. 90/93 da peça n.º 16) . 
15.	Ao analisarmos todo o teor das diversas decisões proferidas no processo judicial a cargo da Justiça do Trabalho, parece-nos que o órgão de pessoal do extinto MPOG extrapolou os limites da decisão final, ao promover o reenquadramento dos litigantes ex-celetistas, com efeitos sobre o vínculo estatutário imposto pelo artigo 243 da Lei n.º 8.112/1990, que rompeu a relação celetista dos interessados. Isso porque, ao percorrermos o acórdão proferido pela 2.ª Turma do Tribunal Regional do Trabalho da 10.ª Região, foi reconhecido que os efeitos da referida sentença judicial ficaram limitados à edição da Lei n.º 8.112/1990. Transcrevemos a ementa da deliberação emanada no processo TRT-01041-1989-010-10-86-3 (fls. 26/30 da peça n.º 17) : 
"EMENTA: COISA JULGADA. LIMITES OBJETIVOS. EMPREGADO PÚBLICO. TRANSPOSIÇÃO. EFEITOS.  O término do contrato de emprego entre as partes, gerado pela Lei nº 8.112/90, faz cessar o objeto de obrigação trabalhista, não havendo falar em parcelas vincendas após o evento. Tal circunstância não obsta a execução da decisão exequenda, inclusive quanto à obrigação de fazer, apenas limitando os efeitos da sentença à data de vigência da legislação que instituiu o regime institucional". 
16.	A limitação suscitada pelo acórdão exarado pelo TRT - 10 já havia sido reconhecida pelo juízo da 10.ª Vara do Trabalho, instância original da ação (fls. 15 e 16 da peça n.º 17) que, em nosso entender, transbordou da competência da Justiça do Trabalho nos autos, por haver determinado a transposição dos exequentes para a carreira de orçamento, o que não mais seria possível, uma vez que os empregados ex-celetistas já haviam sido incorporados ao regime estatutário da Lei n.º 8.112/1990. Essa decisão foi confirmada por todas as instâncias trabalhistas. 
17.	Em nosso entendimento, a interpretação da sentença judicial conferida pela AGU levou a um erro na execução da sentença por parte do extinto MPOG (parecer de fls. 72/75 da peça n.º 16) . Fato é que a ex-servidora Teresinha de Jesus Ferreira dos Santos teve o cargo de professora de 1.º e 2.º graus transformado no cargo de analista de finanças e controle pela edição da Portaria Segep/MPOG n.º 495/2012, publicada no Diário Oficial da União de 30/04/2012. Outros servidores também foram beneficiados pela mesma transformação (fl. 89 da peça n.º 16) . 
18.	O ato de alteração de aposentadoria ora em apreciação, constante de peça n.º 2, padece de irregularidade, uma vez que a sentença trabalhista que promoveu modificação no emprego anteriormente ocupado pela ex-empregada Teresinha de Jesus Ferreira dos Santos não teria o condão de atingir o cargo estatutário decorrente da aplicação do disposto no artigo 243 da Lei n.º 8.112/1990. 
19.	A modificação da titularidade do cargo anteriormente ocupado pela ex-servidora, de professora de 1.º e 2.º graus, para analista de finanças e controle, pertencentes a carreiras completamente diversas, por meio de transformação baseada em decisão proferida pela Justiça do Trabalho, representa flagrante burla ao princípio do concurso público. Citamos o que diz a Súmula Vinculante n.º 43, exarada pelo Supremo Tribunal Federal - STF: 
"É inconstitucional toda modalidade de provimento que propicie ao servidor investir-se, sem prévia aprovação em concurso público destinado ao seu provimento, em cargo que não integra a carreira na qual anteriormente investido". 
20.	Impende ressaltar que a transformação ocorrida no ato ora em análise deu-se em 30/04/2012. 
21.	Ademais, não podemos olvidar que o Supremo Tribunal Federal já afastou, em diversas oportunidades, a competência da Justiça do Trabalho para apreciar demandas que envolvam servidores estatutários. Nesse sentido, citamos os seguintes precedentes: Rcl 4.069 MC-AgR, Rel. Min. MARCO AURÉLIO, Rel. p/ Acórdão Min. DIAS TOFFOLI, Tribunal Pleno, julgado em10/11/2010; Rcl 7.633AgR, Rel. Min. DIAS TOFFOLI, Pleno, DJe de16/9/2010. 
22.	Reproduzimos a ementa do Conflito de Competência 8.018/PI: 
"CONFLITO DE COMPETÊNCIA. JUSTIÇA DO TRABALHO VERSUS JUSTIÇA COMUM. CONFLITO NEGATIVOSUSCITADO PELA JUSTIÇA COMUM. SERVIDOR PÚBLICO. RELAÇÃO JURÍDICO-ADMINISTRATIVA. REGIME JURÍDICO ÚNICO ESTABELECIDO PELA LEI MUNICIPAL 57/1998. COMPETÊNCIA DA JUSTIÇA COMUM. CONFLITO CONHECIDO PARA DECLARAR A COMPETÊNCIA DA JUSTIÇA COMUM. DETERMINAÇÃO DE REMESSA DOS AUTOS AO JUÍZO COMPETENTE". 
23.	Ao apreciar a ADIn n.º 3.395, o Plenário do STF definiu que as lides que tenham por parte servidor estatutário não devem pertencer à esfera de competência da Justiça do Trabalho:  
"Ementa: CONSTITUCIONAL E TRABALHO. COMPETÊNCIA DA JUSTIÇA DO TRABALHO. ART.114, I, DA CONSTITUIÇÃO FEDERAL. EMENDA CONSTITUCIONAL 45/2004. AUSÊNCIA DE INCONSTITUCIONALIDADE FORMAL. EXPRESSÃO "RELAÇÃO DE TRABALHO". INTERPRETAÇÃO CONFORME À CONSTITUIÇÃO. EXCLUSÃO DAS AÇÕES ENTRE O PODER PÚBLICO E SEUS SERVIDORES. PRECEDENTES. MEDIDA CAUTELAR CONFIRMADA. AÇÃO DIRETA JULGADA PARCIALMENTE PROCEDENTE.  
1.	O processo legislativo para edição da Emenda Constitucional 45/2004, que deu nova redação ao inciso I do art. 114 da Constituição Federal, é, do ponto de vista formal, constitucionalmente hígido.  
2.	A interpretação adequadamente constitucional da expressão "relação do trabalho" deve excluir os vínculos de natureza jurídico-estatutária, em razão do que a competência da Justiça do Trabalho não alcança as ações judiciais entre o Poder Público e seus servidores.  
3.	Medida Cautelar confirmada e Ação Direta julgada parcialmente procedente". 
 (ADI 3395, Relator (a) : ALEXANDRE DE MORAES, Tribunal Pleno, julgado em 15/04/2020, PROCESSO ELETRÔNICO DJe-165 DIVULG 30-06-2020 PUBLIC 01-072020) 
24.	Portanto, entendemos que é irregular a transposição de cargos operada pelo extinto Ministério do Planejamento, Orçamento e Gestão, por meio das Portarias Segep/MPOG n.ºs 495 e 496, ambas de 2012. Por conseguinte, como o ato de alteração de aposentadoria de peça n.º 2 é decorrente da transformação ora impugnada, opinaríamos pela ilegalidade e negativa de registro da presente concessão. 
25.	Ocorre que o formulário de peça n.º 2 deu entrada na Corte de Contas em 21/02/2013, há mais de cinco anos. 
26.	Suscitamos que o Plenário do Tribunal proferiu recentemente o Acórdão n.º 122/2021, cuja ementa reproduzimos a seguir: 
"SUMÁRIO: ATOS DE PENSÃO MILITAR. LEGALIDADE DE UM ATO. ILEGALIDADE DOS DEMAIS ATOS. TRANSCURSO DO PRAZO DE 5 ANOS DESDE A ENTRADA 
DOS ATOS ILEGAIS NO TCU. ATOS TACITAMENTE REGISTRADOS, CONSOANTE ENTENDIMENTO DO STF NOS EMBARGOS DE DECLARAÇÃO NO RECURSO EXTRAORDINÁRIO 636.553/RS, EM 4/12/2020. POSSIBILIDADE DE REVISÃO DE OFÍCIO, COM FULCRO NO ART. 54 DA LEI 9.874/1999, C/C O ART. 260, § 2º, DO RI/TCU. DETERMINAÇÃO INSTAURAÇÃO DE PROCEDIMENTO DE REVISÃO DE OFÍCIO. OUTRAS DETERMINÇÔES À SEFIP. 
1.	Passados cinco anos, contados de forma ininterrupta, a partir da entrada do ato de admissão e de concessão de aposentadoria, reforma e pensão (CF, 71, III) no TCU, o ato restará automaticamente estabilizado e considerado registrado tacitamente (RE 636.553/RS, Pleno, rel. E. Ministro Gilmar Mendes) . 
2.	Estabilizado o ato, abre-se, a partir daí, a possibilidade de sua revisão, nos termos do art. 54 da Lei 9.874/1999 (ED no RE 636.553/RS, Pleno, rel. E. Ministro Gilmar Mendes) ". 
27.	Por meio do Acórdão 122/2021-TCU-Plenário, a Corte de Contas veio acolher o entendimento anteriormente firmado pelo Supremo Tribunal Federal - STF - no Recurso Extraordinário n.º 636.553/RS, em sede do qual foi expedido o tema n.º 445 de repercussão geral, com o seguinte teor: 
"Em atenção aos princípios da segurança jurídica e da confiança legítima, os Tribunais de Contas estão sujeitos ao prazo de 5 anos para o julgamento da legalidade do ato de concessão inicial de aposentadoria, reforma ou pensão, a contar da chegada do processo à respectiva Corte de Contas". 
28.	Ademais, ao apreciar Embargos de Declaração opostos nos autos do citado RE n.º 636.553/RS, o nobre Relator, Ministro Gilmar Mendes, esclareceu que "passado esse prazo [de cinco anos, contado de forma ininterrupta, a partir da chegada do processo à corte de contas] sem finalização do processo, o ato restará automaticamente estabilizado. Abre-se, a partir daí, a possibilidade de sua revisão, nos termos do art. 54 da Lei 9.873/1999". Na verdade, o eminente Ministro referiu-se ao artigo 54 da Lei n.º 9.784/1999. 
29.	Dessa feita, ante o que decidiu o STF e a Corte de Contas, o ato de peça n.º 2 encontra-se tacitamente registrado, posto que ingressou no Tribunal há mais de cinco anos. 
30.	Uma vez que o formulário em análise completou cinco anos de entrada no Tribunal em 21/02/2018, resta ainda aberto o prazo para eventual revisão de ofício, nos termos do artigo 54 da Lei n.º 9.784/1999, combinado com o artigo 260, § 2.º, do Regimento Interno, o qual trasladamos: 
"§ 2º O acórdão que considerar legal o ato e determinar o seu registro não faz coisa julgada administrativa e poderá ser revisto de ofício pelo Tribunal, com a oitiva do Ministério Público e do beneficiário do ato, dentro do prazo de cinco anos da apreciação, se verificado que o ato viola a ordem jurídica, ou a qualquer tempo, no caso de comprovada má-fé". 
31.	Nesse sentido, opinamos porque a Sefip promova a revisão de ofício da concessão de peça n.º 2, com a oitiva da ex-servidora Teresinha de Jesus Ferreira dos Santos em relação ao enquadramento irregular no cargo de analista de finanças e controle. 
32.	Como as Portarias Segep/MPOG n.ºs 495 e 496, ambas de 2012, atingiram outros servidores vinculados ao Poder Executivo Federal, consideramos pertinente propor ação de controle para que a Sefip proceda ao levantamento da situação atual dos beneficiados e constitua processo específico de representação, visando a possível desconstituição das transformações de cargos ora impugnadas, ou a autuação de atos de aposentadoria e/ou de pensão civil, se for o caso, sem deixar de averiguar se há casos passíveis de revisão de ofício. 
33.	Ante todo o exposto, com as vênias de estilo por divergir do encaminhamento proposto pela Sefip às peças n.ºs 21 e 22, esta representante do Ministério Público de Contas propõe ao Tribunal que: 
33.1. considere tacitamente registrado o ato de alteração de aposentadoria de Teresinha de Jesus Ferreira dos Santos (CPF n.º XXX.265.141-XX) - peça n.º 2, por ter dado entrada na Corte de Contas há mais de cinco anos, nos termos do tema de Repercussão Geral n.º 445, proferido pelo Supremo Tribunal Federal no Recurso Extraordinário n.º 636.553/RS, bem como no entendimento constante do Acórdão 122/2021-TCU-Plenário; 
33.2. determine à Secretaria de Fiscalização de Pessoal as seguintes providências: 
33.2.1. inicie o procedimento de revisão de ofício da alteração de aposentadoria de Teresinha de Jesus Ferreira dos Santos (CPF n.º XXX.265.141-XX) - peça n.º 2, com fulcro no artigo 54 da Lei n.º 9.784/1999, combinado com o artigo 260, § 2.º, do Regimento Interno da Corte de Contas, devido à transformação irregular do cargo originalmente ocupado pela interessada, de professora de 1.º e 2.º graus em analista de finanças e controle, promovendo-se a oitiva prévia da inativa; 
33.2.2. avalie a situação atual dos servidores que tiveram o cargo transformado com fundamento nas Portarias Segep/MPOG n.ºs 495 e 496, ambas de 2012, e constitua processo específico de representação, visando a possível desconstituição das referidas modificações, ou autue os atos de aposentadoria e/ou de pensão civil, se for o caso, inaugurando eventuais revisões de ofício, quando cabíveis".
É o relatório.

não há

Procuradora-Geral Cristina Machado da Costa e Silva.

APOSENTADORIA. ALTERAÇÃO. SERVIDORA ATUANTE NAS FUNÇÕES DE FINANÇAS E CONTROLE. TRANSPOSIÇÃO PARA O CARGO DE AFC POR FORÇA DE SENTENÇA JUDICIAL TRANSITADA EM JULGADO. PROPOSTA DA SEFIP PELA LEGALIDADE DO ATO. DIVERGÊNCIA ABERTA PELO MPTCU. VIOLAÇÃO DOS LIMITES TEMPORAIS DA LEI 8.112/1990: NÃO OCORRÊNCIA. COMPETÊNCIA DA JUSTIÇA LABORAL: TESE SUPERADA NO DECISUM DEFINITIVO. PARECER DA AGU. OBEDIÊNCIA À COISA JULGADA. LEGALIDADE. ENTRADA DO ATO NO TCU HÁ MAIS DE 5 ANOS. REGISTRO TÁCITO DO ATO.

APOSENTADORIA (APOS)

Secretaria de Fiscalização de Integridade de Atos e Pagamentos de Pessoal e de Benefícios Sociais (Sefip).

Relato o presente processo em razão de sorteio realizado nos termos do art. 13 da Resolução TCU 175/2005 (peça 1) .
2.	Em exame ato de alteração de aposentadoria de Teresinha de Jesus Ferreira dos Santos, servidora aposentada da Superintendência de Administração do Ministério da Fazenda no Estado de Goiás.
3.	Conforme visto no Relatório antecedente, a Sefip manifestou-se pela legalidade do ato e pelo respectivo registro. O Ministério Público junto ao TCU, em pronunciamento dissonante, pronunciou-se pela ilegalidade do ato de alteração de aposentadoria, pelos motivos expostos no parecer também adrede transcrito, e cujo histórico sumarizo a seguir.
4.	O ato de alteração em análise contempla a transformação do cargo em que se deu inicialmente a aposentadoria de Teresinha de Jesus Ferreira dos Santos, de professora de ensino de 1.º e 2.º graus para analista de finanças e controle, por meio da Portaria n.º 495/2012, da Secretaria de Gestão Pública do então Ministério do Planejamento, Orçamento e Gestão (peça 2, p. 2) . Tal modificação decorreu de sentença proferida nos autos de Reclamação Trabalhista n.º 01041-1989-010-10-86-3, que tramitou perante a 10.ª Vara do Trabalho de Brasília e tomou por base os pareceres AGU/PRU 1.ª REGIÃO 48/2011/MSP e 0064-7.5/2012/CONJURMP/CGU/AGU (peça 7) .  
5.	Com o intuito de sanear os autos e esclarecer dúvidas quanto à referida transformação do cargo, que alcançou também outros servidores da carreira de Orçamento, acolhi pronunciamento do Ministério Público junto ao TCU (peça 8) , e determinei a realização de diligência junto à unidade jurisdicionada, a fim de que encaminhasse a esta Corte a documentação alusiva à transposição de cargos (peça 9) .
6.	Com base na documentação encaminhada mediante as peças 14-18, a Sefip pronunciou-se no sentido de que por força da decisão judicial proferida nos autos da Reclamação Trabalhista 01041-1989-010-10-86-3, já transitada em julgado e em fase de execução, que tramitou perante a 10.ª Vara do Trabalho de Brasília, a servidora foi beneficiada com a transposição do emprego de Professora de 1º e 2º Graus para o cargo de Analista de Finanças e Controle, e que desse modo, o ato de alteração de aposentadoria deveria ser considerado legal, para fins de registro.
7.	Já o Parquet especializado, entendeu que o órgão de pessoal do extingo MPOG extrapolou dos limites da decisão judicial, ao promover o reenquadramento dos litigantes, ex-celetistas do cargo de professores para carreira distinta, do quadro de analistas e técnicos de finanças e controle, no ano de 2012, caracterizando transposição e burla ao princípio do concurso público e ao comando da Súmula Vinculante 43 do STF, originada da conversão do Enunciado 685 da Súmula persuasiva do Supremo:
"É inconstitucional toda modalidade de provimento que propicie ao servidor investir-se, sem prévia aprovação em concurso público destinado ao seu provimento, em cargo que não integra a carreira na qual anteriormente investido".
8.	Além disso, considerou o órgão ministerial que o órgão de pessoal do extinto MPOG, ao editar as Portarias Segep/MPOG n.ºs 495 e 496, ambas de 2012, teria extrapolado os limites da decisão judicial, ao promover o reenquadramento dos litigantes ex-celetistas, com efeitos sobre o vínculo estatutário imposto pelo art. 243 da Lei 8.112/1990, visto que o acórdão proferido pelo TRT da 10ª região teria reconhecido que os efeitos da referida sentença judicial ficaram limitados à edição da Lei 8.112/1990.
9.	Permito-me divergir da proposta suscitada pela ilustre Procuradora-Geral, pelas razões que passo a expor.
10.	A autora, junto com outros demandantes, ajuizou a ação em 21/6/1989, buscando a transposição para a Carreira de Orçamento, no cargo de Analista de Finanças e Controle, com o pagamento das diferenças salariais, tendo por base os Decretos-Leis nº s 2.346/1987 e 2.387/1987, época em que a interessada já exercia comprovadamente as funções de Controle Interno na seção de Execução Orçamentária e Financeira da COAGRI - Coordenação Nacional do Ensino Agro-Pecuário, do Ministério da Educação e Cultura, enquadrado no conceito de órgão setorial de controle interno, conforme consignou o Tribunal Superior do Trabalho, em sede de recurso de revista (peça 16, p. 151) .
11.	Referidos normativos fundamentaram a transposição de cargos, após o trânsito em julgado da sentença trabalhista, por meio das Portarias 495 e 496, do antigo Ministério do Planejamento, Orçamento e Gestão, o primeiro alcançando a Sra. Teresinha de Jesus Ferreira dos Santos:
"A SECRETÁRIA DE GESTÃO PÚBLICA DO MINISTÉRIO DO PLANEJAMENTO, ORÇAMENTO E GESTÃO, em virtude da delegação de competência outorgada pela Portaria n° 1.670, de 10 de julho de 1993, e em cumprimento à decisão judicial exarada nos autos da Reclamação Trabalhista n° 01041-1989-010-10-86-3, em trâmite na 10ª Vara do Trabalho de Brasília - Distrito Federal, e considerando o PARECER AGU/PRU lª REGIÃO - 48/2011/MSP, e o PARECER N° 0064-7.5/2012/CONJUR-MP/CGU/AGU, resolve:  
N° 495 - Art. 1° Transpor para os cargos de Analista de Finanças e Controle e Técnico de Finanças e Controle, da Carreira Finanças e Controle, com fundamento no Decreto-Lei n° 2.346, de 23 de julho de 1987, os empregos ocupados pelos servidores, na forma do Anexo desta Portaria.  
Art. 2° Esta Portaria entra em vigor na data da sua publicação".  Anexo 
12.	Além disso, a questão dos limites temporais do título executivo judicial, alegada pelo MP/TCU, restou superada, visto que como o próprio Tribunal Regional do Trabalho da 10ª Região assinalou não haver possibilidade de os cálculos relativos às diferenças salariais alcançarem período posterior à edição da Lei 8.112/1990. O mesmo Soldalício trabalhista encareceu que o processo de execução então em andamento, somente se prestava à satisfação ou entrega do bem da vida reconhecido no processo de conhecimento - a transposição dos cargos -, quando a competência da Justiça do Trabalho era bem delineada no art. 114 da Constituição Federal, que só posteriormente teve sua interpretação conforme dada pelo Supremo (peça 17, p. 30) , litteris:
Dúvidas não há de que o título executivo ordenou a transposição de cargos e o pagamento de parcelas salariais vencidas e vincendas, até que a União cumprisse com sua obrigação. A limitação dos efeitos dessa condenação até o evento, como antes abordado, já é questão superada. Logo, não paira controvérsia sobre a impossibilidade dos cálculos alcançarem parcelas relativas ao período posterior à edição da Lei nº 8.112/90. 
Não se pode perder de vista que, no âmbito desta Justiça Especializada, o processo de execução presta-se apenas à satisfação - ou entrega - do bem da vida outorgado à parte, no de conhecimento. Em outras palavras, destina-se tão-somente a materializar, na realidade concreta, o comando sentencial. Sucedendo o fenômeno da coisa julgada, nada mais é passível de discussão, a não ser o efetivo cumprimento da decisão, que dirimiu conflito sob o tom do contrato de emprego.
13.	Também a meu sentir não haver erro por parte da AGU na execução da sentença pelo extinto MPOG, conforme se depreende do parecer à peça 16, que reconheceu a lotação da interessada em Órgão Seccional do Sistema de Orçamento e Finanças no período devido, conforme excerto do Parecer 0064-7.5/2012IDP/CONJUR-MP/CGU/AGU, litteris (peça 16, p. 74) :
13. Assim, nos termos do art. 2º do Decreto-Lei nº 2346/1987 e do art. 2º do Decreto-Lei nº 2347/1987, é suficiente para a transposição para os cargos ali tratados a verificação das atividades desempenhadas pelos servidores ou empregados entre 23 de dezembro de 1986 e 23 de julho de 1987.
14. Logo, tendo em vista que a tabela elaborada pela Coordenação-Geral de Pessoas do Ministério da Educação, juntada às fls.162-164, confirmam que os interessados estavam lotados em Órgão Seccional do Sistema de Orçamento e Finanças e desempenhavam atividades correlatas, não se vislumbram óbices para o cumprimento da determinação judicial, excetuando-se, apenas, o caso de Maria Izabel de Andrade Eurich, que se desligou do serviço público em programa de desligamento voluntário; 
14.	Entendo, deveras, que não se tratou de mera transposição do cargo de professora de 1.º e 2.º graus em cargo de analista de finanças e controle, visto que a empregada ex-celetista já exercia funções inerentes à carreira de orçamento da União, não tendo a Sentença Judicial passada em julgado senão "reparado um equívoco cometido no passado pela Administração, que deixou de efetuar a transposição dos reclamantes no momento oportuno para as carreiras de orçamento, finanças e controle, (motivo pelo qual) não se pode impor a eles prejuízos decorrentes da assunção de outras atribuições compatíveis com sua situação funcional, que permaneceu inalterada por erro administrativo, segundo reconheceu o Poder judiciário" (peça 16, p. 74, item 12) (Inseri entre parênteses) . 
15.	Ademais, a negativa de registro do ato não se me afigura aderente aos princípios da razoabilidade e segurança jurídica, pois equivaleria a exigir, caso a interessada estivesse em serviço ativo no cargo resguardado por sentença judicial transitada em julgado, a retornar ao cargo originário de professora, impondo-lhe a realização de concurso público para ingresso no quadro de analista de finanças e controle do Ministério da Economia. Por ilustrativo, retiro da jurisprudência do Supremo Tribunal Federal o seguinte julgado, da relatoria do Ministro Luís Roberto Barroso:
3. É certo que, com a promulgação da Constituição Federal em 5 de outubro de 1988, a parte recorrida, ao lograr aprovação em concurso interno, não teria preenchido os requisitos necessários para o provimento do cargo de Delegado de Polícia, frisa-se, admitido pela ordem constitucional anterior. Com o advento da nova ordem constitucional passou a ser exigida a aprovação em concurso público para o ingresso em cargos que não integram a carreira na qual o servidor se encontrava anteriormente investido, sendo que tal entendimento restou consagrado no enunciado de Súmula 685/STF, o qual passou a ter efeitos vinculantes com a aprovação do enunciado 43/STF.  (...) A autoridade de tal decisão definitiva está sendo contestada na presente ação rescisória que, após 15 anos à aprovação do recorrido em concurso interno para o cargo de Delegado de Polícia, chegou ao Superior Tribunal de Justiça, tendo transcorrido já 23 anos da data da posse e a situação do recorrido ainda não encontrou o seu desfecho final. 5. Assim, em razão da adoção de interpretação que buscou a aplicação mais razoável da norma, o recorrido teve provido o seu recurso especial que julgou improcedente a presente ação rescisória que visa desconstituir mandado de segurança que reconheceu o direito líquido e certo à nomeação em concurso interno realizado em 1991, sob a vigência da atual Constituição. 6. Entender de forma distinta, após decorridos mais de 20 anos de exercício do cargo pelo recorrido, resguardado por sentença judicial transitada em julgado, e exigir-lhe a realização de concurso público para o provimento originário do cargo de delegado no qual provavelmente se aposentaria, levaria por violar os princípios da razoabilidade, da segurança jurídica e da proteção da confiança. (RE 552.145 AgR, voto do rel. min. Roberto Barroso, 1ª Turma, julgamento em 27/10/2017, DJE 258 de 14/11/2017) (Grifei) 
16.	Quanto à incompetência da Justiça do Trabalho, reconheço ser a jurisprudência do Pretório Excelso no sentido da competência da Justiça Comum Federal para processar e julgar as parcelas relativas ao período posterior à instituição do regime jurídico único, mantendo-se, de outro lado, sua competência sobre as parcelas anteriores. Nessa vertente, além da ADIn 3.395/DF, mencionado pelo Parquet especializado, refiro-me aos AI 431.258 AgR, Rel. Min. Roberto Barroso, Primeira Turma, DJe 22.4.2015, RE 649.995 AgR, Rel. Min. Dias Toffoli, Primeira Turma, DJe 14.11.2014 e RE nº 216.330/DF-AgR, Rel. Min. Roberto Barroso, Primeira Turma, DJe 18.2.2014.
17.	Entretanto, entendo que não compete ao TCU, seja diretamente, seja por intermédio da Advocacia-Geral da União, suscitar neste momento eventual conflito de competência, que já foi inclusive suscitado pela AGU no âmbito da referida ação judicial transitada em julgado, pelas diversas instâncias da Justiça laboral. 
18.	Desse modo, e não tendo sido identificadas falhas no cálculo dos proventos de aposentadoria da servidora (peça 19) , acompanho a proposta da unidade técnica para, a princípio, considerar legal, para fins de registro, a alteração de concessão de aposentadoria presente nestes autos. 
19.	No entanto, destaco que o referido ato foi originalmente enviado ao TCU, em 21/2/2013  (peça 2, p. 1) , portanto há mais de cinco anos.
20.	O Supremo Tribunal Federal, em 19/2/2020, ao julgar o Recurso Extraordinário 636.553/RS, apreciando o tema 445, fixou a seguinte tese:
Em atenção aos princípios da segurança jurídica e da confiança legítima, os Tribunais de Contas estão sujeitos ao prazo de 5 anos para o julgamento da legalidade do ato de concessão inicial de aposentadoria, reforma ou pensão, a contar da chegada do processo à respectiva Corte de Contas
21.	Após esse período, sem apreciação pelo TCU, o ato deve ser considerado "tacitamente registrado".
22.	Assim, deverá ser promovido o registro tácito do ato de aposentadoria de Teresinha de Jesus Ferreira dos Santos, em 21/2/2018.  
	Do exposto, VOTO por que seja aprovado o Acórdão que ora submeto a este Colegiado.
TCU, Sala das Sessões Ministro Luciano Brandão Alves de Souza, em 6 de julho de 2021.
RAIMUNDO CARREIRO 
Relator